臺灣高雄地方法院民事判決　　　　　　　　　　　　九十三年度簡上字第一三○號
　　上　訴　人　丙○○
　　訴訟代理人　甲○○
　　被上訴人　　乙○○○
　　訴訟代理人　焦文城律師
　　　　　　　　施秉慧律師
　　　　　　　　施一帆律師
右當事人間請求返還不當得利事件，上訴人對於中華民國九十三年四月二日本院岡山
簡易庭九十二年度岡簡字第一五三號第一審判決提起上訴，本院於民國九十三年九月
十七日言詞辯論終結，判決如左：
    主  文
上訴駁回。
第二審訴訟費用由上訴人負擔。
    事實及理由
一、上訴人起訴主張：伊所有坐落高雄縣路竹鄉○○段第二二五地號土地（重測前為
    大社段四四八－三八號），與被上訴人所有同段第二二四地號土地（重測前為大
    社段四四八－四０號）為鄰地關係。詎被上訴人於民國七十九年間越界建築房屋
    ，迄今無權占用系爭土地如附圖斜線所示部分（以下簡稱系爭土地），面積達十
    六．０三平方公尺，相當於二個停車位，如以每停車位每天五十元計算，每月為
    新台幣（以下同）三千元，是自七十九年起至九十二年止，被上訴人共獲有約四
    十六萬八千元之利益，爰依不當得利之法律關係，請求被上訴人返還上開金額，
    及自九十二年十月二日起至清償日止，按週年利率百分之五計算之利息等語（原
    審判決被上訴人應給付上訴人五千四百二十五元，及自九十二年十月二日起至清
    償日止，按週年利率百分之五計算之利息，並駁回上訴人其餘請求；被上訴人就
    其敗訴部分未據上訴）。
二、被上訴人則以：上訴人前曾訴請伊拆屋還地，經鈞院八十九年度簡上字第一七六
    號判決駁回上訴人之訴，並告確定，故伊使用系爭土地，係有法律上原因，並無
    不當得利，且伊使用之面積僅十五．０七平方公尺，亦經鈞院前揭判決認定在案
    ；退步而言，即便伊獲有不當利益，依最高法院六十一年台上字第一六九五號判
    判例意旨，上訴人之不當得利請求權關於起訴時起回溯五年前之部分，亦已罹於
    消滅時效；又上訴人主張之不當利得金額過高等語，資為抗辯。
三、兩造於本院之聲明：
（一）上訴人部分：
    (1)原判決不利於上訴人部分廢棄。
    (2)右廢棄部分，被上訴人應再給付上訴人四十六萬二千五百七十五元，及自九十
      二年十月二日起至清償日止，按週年利率百分之五計算之利息。
    (3)第一、二審訴訟費用由被上訴人負擔。
（二）被上訴人部分：
　　(1)上訴駁回。
　　(2)第二審訴訟費用由上訴人負擔。
四、兩造不爭之事實：
（一）上述二二五地號、二二四地號土地相毗鄰，分別係上訴人、被上訴人所有。
（二）被上訴人於七十八年間在伊土地上建築房屋（門牌號碼高雄縣路竹鄉○○村○
      ○街八二號），曾請求上訴人出具同意書，允伊在地下室挖土採取防護措施時
      ，得使用上訴人所有之土地。俟上開房屋建築完畢，上訴人於八十一年八月間
      請求測量，經高雄縣路竹地政事務所施測、高雄縣政府複測後，認有越界情事
      。嗣經實施地籍圖重測，因雙方指界不一，且不服高雄縣政府之調處，本件被
      上訴人乃訴請確定界址，經本院以八十三年簡上字第二一０號判決確定上開二
      筆土地之界址如附圖所示之Ｇ、Ｈ點連接線，兩造並依該界址登記完畢。
（三）依上開判決認定之界址，被上訴人興建之前開房屋確有逾越上述兩筆土地之地
      界線。本件上訴人於八十八年間訴請被上訴人就越界部分拆屋還地，經本院以
      八十九年簡上字第一七六號判決認定被上訴人確有越界十五．０七平方公尺，
      惟上訴人拆屋還地之請求係屬權利濫用，而駁回本件上訴人之訴。
五、上訴人主張被上訴人越界占用系爭土地達十六．０三公尺，自七十九年起至九十
    二年止，計獲取不當利益四十六萬八千元等情，被上訴人固不否認有占用系爭土
    地之事實，惟另以前揭情詞置辯。是以，本件所應審究者，即在於：（一）被上
    訴人占用系爭土地有無法律上之權源？（二）上訴人得否就被上訴人占用土地之
    面積為異於本院八十九年簡上字第一七六號確定判決之主張？（三）上訴人之不
    當得利請求權是否有部分罹於時效？（四）本件不當得利金額應如何計算？茲析
    敘本院之判斷如后：
（一）被上訴人占用系爭土地有無法律上之權源？
      經查，本件上訴人前曾訴請被上訴人拆屋還地，經本院八十九年度簡上字第一
      七六號判決以上訴人之請求係屬權利濫用為由，判決上訴人敗訴確定等情，固
      為兩造所不爭。惟前揭判決係認定本件被上訴人確有越界建築，而無權占用上
      訴人所有之前開土地達十五．０七平方公尺，然因基於權利社會化之考量，始
      駁回本件上訴人之請求，此觀諸卷附該件判決書明甚（原審卷第三一至四三頁
      ），非因認定被上訴人有使用系爭土地之正當權源，而判決上訴人敗訴。況且
      ，被上訴人經此判決雖得續予利用系爭土地，惟就上訴人使用、收益權之受限
      ，仍應支付相當之補償對價，此參諸民法關於土地相鄰關係之規定至明。據上
      ，被上訴人以其既獲前揭勝訴判決，即屬取得占用系爭土地之正當權源，顯無
      可採。
（二）上訴人得否就被上訴人占用土地之面積為異於本院八十九年簡上字第一七六號
      確定判決之主張？
      按除別有規定外，確定之終局判決就經裁判之訴訟標的，有既判力，民事訴訟
      法第四百條第一項定有明文。經查，本件上訴人於前揭事件，係基於民法第七
      百六十七條規定，請求被上訴人返還無權占用之土地，此經本院調卷核閱明確
      ，是該事件之訴訟標的即係上訴人就系爭土地對被上訴人之所有物返還請求權
      ，則系爭土地之面積自屬訴訟標的之一部，是故，前揭判決就系土地之面積既
      已確認係十五．０七平方公尺，兩造就此節即應受既判力之拘束，而不得再為
      相異之主張。是本件上訴人主張被上訴人占用之面積為十六．０三平方公尺，
      亦無可取。
（三）上訴人之不當得利請求權是否有部分罹於時效？
　１．按利息、紅利、月租、贍養費、退職金及其他一年或不及一年之定期給付債權
      ，其各期給付請求權，因五年間不行使而消滅，民法第一百二十六條定有明文
      。至於終止租約後之賠償與其他無租賃契約關係之賠償，名稱雖與租金異，然
      實質上仍為使用土地之代價，債權人應同樣按時收取，不因其契約終止或未成
      立而謂其時效之計算應有不同；又凡無法律上之原因而獲得相當於租金之利益
      ，致他人受損害時，如該他人之返還利益請求權已逾租金短期消滅時效之期間
      ，債務人並為時效之抗辯者，其對於該相當於租金之利益，不得依不當得利之
      法則，請求返還（高法法院四十九年台上字第一七三０號判例、八十五年台上
      字第七一一號判決參照）。其次，消滅時效，自請求權可行使時起算，民法第
      一百二十八條前段亦有明文。
　２．經查，上訴人敘稱：伊係八十一年間察覺被上訴人已越界建築（見起訴狀）；
      又經本院調取前揭拆屋還地事件核閱，上訴人於該件審理中陳稱：八十年間伊
      即懷疑逾越彊界，於是在八十一年申請鑑界，八十一年八月間為第一次測量，
      八十一年十二月三日又複丈等語（該卷第五四頁）；復以，兩造間確定土地界
      址事件，係經本院於八十四年五月一日判決確定，本件兩造均於同年五月十六
      日收受判決，此經本院調取本院八十三年度簡上字第二一０號卷核閱明白。職
      是，足認至遲於八十四年五月十六日，被上訴人係無權占用系爭土地乙節，對
      本件兩造而言，已屬明確，而當時上訴人又無不能行使權利情事，揆諸上開說
      明，本件不當得利請求權之時效應自上開時點即行起算。惟上訴人遲至九十二
      年四月二十二日始提起本件請求，此觀諸起訴狀鈐蓋之本院收文章至明，故自
      該日起回溯五年即八十七年四月二十三日前，上訴人之不當得利請求權已罹於
      消滅時效。
  ３．上訴人固敘稱：兩造歷經確定界址、拆屋還地等訴訟，其時效應重新計算，故
  　　伊之請求並未罹於時效等語。惟土地經界之確定至多係不當得利請求之先決條
　　　件，而非不當得利請求之本身；又所有物返還請求權之行使與不當得利請求權
　　　之行使，係屬兩事，上訴人前曾行使所有物返還請求權，並不生中斷不當得利
　　　請求權之效力。是故，上訴人所提起之前開二件訴訟，並無從造致不當得利請
　　　求權時效重新起算之結果，上訴人本段所辯，並不足據為有利於其之判斷。
　４．據上，被上訴人抗辯本件不當得利請求權，於八十七年四月二十三日前該部分
　　　，已因罹於時效而告消滅，堪予採取。
（四）本件不當得利金額應如何計算？
      按無權占有他人土地，可能獲得相當於租金之利益為社會通常之觀念（最高法
      院六十一年台上字第一六九五號判例參照）。次按，城市地方房屋之租金，以
      不超過土地及其建築物申報總價年息百分之十為限，土地法第九十七條定有明
      文，依同法第一百零五條規定，於租用基地建築房屋亦準用之。經查，系爭土
      地坐落所在之上述二二五地號土地於八十六年七月一日起至九十二年十二月三
      十一日止之申報地價為每平方公尺一千四百四十元，有地價謄本在卷可稽（本
      院卷第三九頁）。而系爭土地緊鄰路竹鄉○○村○○街，地勢平坦，附近偶有
      商家，商業活動尚非頻繁，往北約三百公尺處，可接通大社路，有較多商家聚
      集，此經原審至現場履勘並製有勘驗筆錄及照片附卷可稽（原審卷第一五五至
      一五七頁），本院審酌當地交通尚稱便利，生活機能普通，及商業繁榮程度係
      屬一般等一切情狀，認本件以年息百分之五計算相當於租金之利益，係屬允洽
      。依此計算，被上訴人自八十七年四月二十三日起至九十二年四月二十二日止
      ，占用系爭土地所得獲取相當於租金之利益，總計為五千四百二十五元（即
      15.07x1,440x5% x5=5,425，元以下四捨五入）。
六、綜上所述，上訴人主張被上訴人自七十九年間起迄今，無正當權源，而占用系爭
    土地達十五．０七平方公尺等情，堪信為真，其餘主張之事實，並不足採。而被
    上訴人抗辯上訴人之不當得利請求權關於八十七年四月二十三日前部分，已罹於
    消滅時效，亦屬可取。是上訴人請求被上訴人返還相當於租金之不當得利，於五
    千四百二十五元及自九十二年十月二日起至清償日止，按年息百分之五計算之利
    息之範圍內，洵屬有據，應予准許。逾此部分之請求，非屬正當，應予駁回。原
    審就上開駁回部分為上訴人敗訴之判決，尚無違誤，上訴人執陳詞指摘原判決不
    當，求為廢棄改判，為無理由。
七、結論：本件上訴為無理由，依民事訴訟法第四百三十六條之一第三項、第四百四
    十九條第一項、第七十八條，判決如主文。
中　　　華　　　民　　　國　　九十三　　年　　九　　月　　三十　　　　　日
                              臺灣高雄地方法院民事第一庭
~B審判長法官     甯　馨
~B　　　法官     蔡川富
~B　　　法官     蘇姿月
右為正本係照原本作成。
本判決不得上訴。
中　　　華　　　民　　　國　　九十三　　年　　九　　月　　三十　　　　　日
~B法院書記官     林麗文
